ACORDAO-COMPLETO-2387842

ACÓRDÃO 14059/2020 ATA 43/2020 - PRIMEIRA CÂMARA

VISTOS, relatados e discutidos estes autos de processo de aposentadoria de servidores da Fundação Universidade Federal de Rondônia.
ACORDAM os Ministros do Tribunal de Contas da União, reunidos em sessão da Primeira Câmara, diante das razões expostas pelo relator e com fundamento na Constituição Federal, art. 71, III e IX, e na Lei 8.443/1992, arts. 1º, V, e 39, II, em:
9.1. considerar legal e conceder o registro do ato de Francisco Aparecido Ferreira;
9.2. considerar ilegais os atos de Francisca Silva Caldas Dal Molin, Francisco Alves Brasil, Francisco Rodrigues de Farias e Herlinda Santos de Oliveira, negando-lhes o registro;
9.3. dispensar a devolução dos valores indevidamente recebidos de boa-fé pelos interessados, nos termos do Enunciado 106 da Súmula de Jurisprudência deste Tribunal;
9.4. determinar ao órgão de origem que adote as seguintes providências, sob pena de responsabilidade solidária da autoridade administrativa omissa:
9.4.1. dê ciência do inteiro teor desta deliberação aos interessados no prazo de quinze dias e faça juntar aos autos o comprovante dessas notificações nos quinze dias subsequentes;
9.4.2. suspenda os pagamentos realizados com base nos atos ora impugnados;
9.4.3. emita novos atos de aposentadoria e submeta-os a registro deste Tribunal no prazo de trinta dias, após corrigidas as falhas que ensejaram as ilegalidades dos atos.

Atos de concessão de Aposentadoria.

Primeira Câmara

3. Interessados/Responsáveis:
3.1. Interessados: Francisca Silva Caldas Dal Molin (XXX.631.041-XX); Francisco Alves Brasil (XXX.231.762-XX); Francisco Aparecido Ferreira (XXX.471.939-XX); Francisco Rodrigues de Farias (XXX.765.082-XX); Herlinda Santos de Oliveira (XXX.225.602-XX).

13.1. Ministros presentes: Benjamin Zymler (na Presidência), Walton Alencar Rodrigues (Relator), Bruno Dantas e Vital do Rêgo.
13.2. Ministros-Substitutos presentes: Augusto Sherman Cavalcanti e Weder de Oliveira.

ACORDAO-COMPLETO-2479805

Acórdão 8297/2021 - Primeira Câmara

WALTON ALENCAR RODRIGUES

Adoto, como relatório, a instrução do auditor da Sefip (peça 158) , que contou com a anuência do corpo diretivo da unidade técnica (peça 159) e do MPTCU (peça 160) :
"INTRODUÇÃO
1. Trata-se de atos iniciais de concessão de aposentadoria de Francisca Silva Caldas Dal Molin, Francisco Alves Brasil, Francisco Aparecido Ferreira, Francisco Rodrigues de Farias e Herlinda Santos de Oliveira, ex-servidores da Fundação Universidade Federal de Rondônia (UNIR) .
2. Os atos foram submetidos, para fim de registro, à apreciação do Tribunal de Contas da União (TCU) , de acordo com o art. 71, inciso III, da Constituição Federal. O cadastramento e a disponibilização ao TCU ocorreram por intermédio do Sistema de Apreciação e Registro de Atos de Admissão e Concessões, na forma dos arts. 2º, caput e incisos I a VI, e 4º, caput, da Instrução Normativa - TCU 78/2018.
HISTÓRICO
3. Em análise preliminar, consultando-se os atos Sisac e os contracheques (peças 146-148) , verificou-se que Francisca Silva Caldas Dal Molin, Francisco Rodrigues de Farias e Herlinda Santos de Oliveira recebem rubrica de decisão judicial. As vantagens recebidas por estes dois últimos se referem a plano econômico, conforme discriminadas no contracheque de 2018 à peça 1; a percebida pela Sra. Francisca não foi descrita nem no ato nem no contracheque, o que levou esta Sefip a diligenciar a jurisdicionada a respeito (peça 2) .
4. Com relação a Francisco Alves Brasil, consoante informação em seu ato Sisac e de seus contracheques de 10/2011 (peça 146) e 11/2004 (peça 151) , no cálculo de seus proventos pela média foram incluídas três rubricas judiciais referentes a planos econômicos.
5. Já quanto à concessão de Francisco Aparecido Ferreira, apesar de seu ato Sisac discriminar rubrica judicial como vantagem concedida, a consulta ao contracheque (peça 146) apontou que tal parcela não está mais sendo recebida.
6. Juntamente com o presente processo foram autuados diversos TCs com atos de aposentadoria e pensão da Fundação Universidade Federal de Rondônia que discriminam a percepção de rubricas judiciais. Todos eles demandaram o encaminhamento de diligência.
7. A UNIR, em resposta, unificou todas as informações em um único ofício (peça 3) , que trouxe como anexos informações a respeito dos interessados de todos os processos autuados (peças 3-145) . Ou seja, as peças 3-145 não contêm apenas informação dos atos ora em análise, mas também de dezenas de outros. 
8. Frise-se que os atos foram disponibilizados ao TCU em 2018 - há menos de 5 anos, portanto - não se fazendo necessário o encaminhamento de oitiva aos inativos.
EXAME TÉCNICO
9. Conforme exposto anteriormente, consultando-se o contracheque de Francisco Aparecido Ferreira (peça 146) , verificou-se que não há mais pagamento da rubrica judicial inicialmente concedida. Frise-se que o tempo de serviço para aposentadoria discriminado nas averbações do ato Sisac soma 35 anos e 14 dias, e não 34 anos e 3 dias como constou. Dado que nenhuma irregularidade foi encontrada na concessão, o ato pode receber a chancela de legal, com a ressalva de que a rubrica judicial inicialmente concedida não está mais sendo paga.
Ato de Francisco Rodrigues de Farias
10. Consultando-se o contracheque de 09/2019 do interessado (peça 148) , observou-se a percepção de rubrica judicial no valor de R$ 449,82. O contracheque extraído pelo sistema A3P (peça 1) informa que se trata de vantagem de plano econômico.
11. Em relação à percepção dessa rubrica, frise-se que o TCU tem por indevido este pagamento, mesmo que amparado por sentença judicial. Quanto a essa questão, é entendimento pacífico nesta Corte de Contas que os pagamentos dos percentuais relativos a planos econômicos não se incorporam indefinidamente aos vencimentos, pois têm natureza de antecipação salarial, sendo devidos somente até a reposição das perdas salariais havidas até então, o que ocorre na primeira data-base seguinte àquela que serviu de referência ao julgado. 
12. Assim, de forma resumida, no que se refere ao pagamento do percentual relativo a planos econômicos, a jurisprudência desta Corte, a exemplo do paradigmático Acórdão 2161/2005-TCU-Plenário, de relatoria do Ministro Walton Alencar Rodrigues, cristalizou-se no sentido de que: 1) o pagamento destacado de vantagem decorrente de plano econômico deferida por sentença judicial não deve extrapolar a data-base seguinte à que serviu de referência ao julgado; 2) vantagem decorrente de plano econômico não se incorpora à remuneração, a menos que orientação em sentido contrário esteja expressamente fixada na decisão judicial que a concedeu; 3) quando sentença judicial determinar expressamente incorporação de vantagem decorrente de plano econômico à remuneração, tal parcela deve ser paga sob forma de vantagem pessoal nominalmente identificada (valores e não percentuais) , sujeita exclusivamente aos reajustes gerais do funcionalismo e sem incidência do respectivo percentual sobre qualquer outra parcela.
13. Tal entendimento se coaduna com o do Supremo Tribunal Federal que, no julgamento do RE 596.663/RJ (peça 149) , de 24/09/2014, assentou a tese de que a 'sentença que reconhece ao trabalhador ou ao servidor o direito a determinado percentual de acréscimo remuneratório deixa de ter eficácia a partir da superveniente incorporação definitiva do referido percentual nos seus ganhos'.
14. Ademais, decisão recente do Ministro Gilmar Mendes (21/08/2017) , no âmbito do MS 35.083/DF (peça 150) , não concedeu a segurança solicitada pelas impetrantes amparando-se no entendimento de que o título judicial normalmente não faz menção à incorporação aos proventos, 'mas limita-se à relação jurídica em que a contraprestação se dá por meio de vencimentos, enquanto o servidor está em situação ativa'.
15. Logo, a continuidade do pagamento da vantagem é indevida, e o ato merece a chancela de ilegal e a recusa de seu registro.
Ato de Herlinda Santos de Oliveira
16. Consultando-se o contracheque de 09/2019 da interessada (peça 147) , observou-se a percepção de rubrica judicial no valor de R$ 536,62. O contracheque extraído pelo sistema A3P (peça 1) informa que se trata de vantagem de plano econômico.
17. Assim, a mesma análise realizada nos parágrafos 11 a 14 pode ser utilizada para o caso em comento e, portanto, seu ato merece proposta de julgamento pela ilegalidade e recusa de seu registro.
Ato de Francisca Silva Caldas Dal Molin
18. Consultando-se o contracheque à peça 146, constatou-se que a interessada recebe rubrica judicial no valor de R$ 4.336,70. O ato Sisac, apesar de discriminar tal vantagem, não especificou a que se refere. 
19. Nesse diapasão foi enviado o Ofício 3158/2018-TCU/Sefip (peça 2) solicitando esclarecimentos junto à jurisdicionada. 
20. Conforme exposto anteriormente, a UNIR enviou uma única resposta para os quinze ofícios de diligência encaminhados por esta Sefip, consignada pelas peças 3-145. Tais peças contemplam dados de processos judiciais e atos de concessão diversos, não apenas referenciados aos interessados desse TC.
21. Em seu ofício de resposta (peça 3) , a Universidade informou que a percepção da rubrica judicial se encontra amparada pela ação 0175500-20.1990.514.0001.
22. O processo 0175500-20.1990.514.0001/1ª Vara do Trabalho de Porto Velho/RO se refere a uma ação Reclamatória Trabalhista com o intuito de impedir a transformação dos índices salariais de 84,32% e 44,80% (Plano Collor) em VPNI e sua absorção pelas reestruturações e reajustes das carreiras do magistério superior (peça 12, p. 2-38) . 
23. A decisão da 1ª Junta de Conciliação e Julgamento de Porto Velho (1ª instância) da Justiça do Trabalho foi pela procedência do pedido da interessada e consequente manutenção do pagamento das rubricas do Plano Collor 84,32% e 44,80% (peça 115) . O Tribunal Regional do Trabalho da 14ª Região confirmou esse posicionamento no julgamento de dois recursos da Unir (peças 118 e 119) . Toda a movimentação decisória dentro do processo consta da Certidão de Objeto e Pé acostada à peça 120.
24. Conforme já exposto nos parágrafos 11-14, o pagamento de tais rubricas viola a jurisprudência tanto desta Corte de Contas como do Supremo Tribunal Federal. No caso da interessada, não é possível saber quais dos dois percentuais está sendo pago (84,32% ou 44,80%) , mas ambos são indevidos.
25. Quanto à questão da existência de decisão da Justiça do Trabalho amparando os pagamentos, destaque-se que esta Corte de Contas já se debruçou sobre o assunto ao julgar Representação elaborada por esta Unidade Técnica no âmbito do TC Processo 028.879/2016-3. 
26. O voto do Ministro Benjamin Zymler, ao relatar o Acórdão 2536/2017-TCU-Plenário, resultado do aludido TC, corroborou posição desta Sefip de que, a partir da mudança de regime dos servidores de celetista para estatutário, a competência para apreciar causas referentes às remunerações dos servidores públicos federais migrou da Justiça do Trabalho para a Justiça Federal. Logo, qualquer decisão da justiça trabalhista amparando o pagamento de vantagens exauriu seus efeitos com a publicação da Lei 8.112/90.
27. Frise-se que, nessa mesma linha, a 1ª Turma do STF, em 2015, no julgamento de Agravo Regimental no Agravo de Instrumento que questionava o MS 24.381/DF (AI 861226 AgR/RS) , destacou sua ampla jurisprudência sustentando o entendimento de que o servidor público celetista transposto para regime estatutário não possui direito adquirido às diferenças remuneratórias decorrentes de sentença trabalhista, tendo em vista a mudança de regime. Foram citados os precedentes: AI 859.743-AgR, Rel. Min. Rosa Weber, Primeira Turma, DJe de 26/2/2014; RE 447.592-AgR, Rel. Min. Teori Zavascki, Segunda Turma, DJe de 3/9/2013; RE 576.397-AgR, Rel. Min. Cármen Lúcia, Segunda Turma, DJe de 21/11/2012; AI 572.366-AgR, Rel. Min. Dias Toffoli, Primeira Turma, DJe de 25/4/2012; e RE 562.757-ED, Rel. Min. Gilmar Mendes, Segunda Turma, DJe de 21/8/2012. Nesse contexto, foi negado provimento ao agravo regimental.
28. O aludido MS 24.381, julgado pelo Plenário do Supremo, assentou que 'não é cabível a correção da remuneração dos servidores públicos com base no IPC de março de 1990, correspondente a 84,32%' com base em 'decisão proferida em sede de jurisdição trabalhista'. A decisão trabalhista teria efeitos limitados até 11/12/1990, não autorizando a pretensão de pagamento da parcela após a vigência do Regime Jurídico Único. Portanto, a 'exclusão da parcela salarial deferida em reclamação trabalhista no período celetista, após a passagem para o regime estatutário, não configura violação à coisa julgada, ao ato jurídico perfeito, ao direito adquirido e à irredutibilidade de vencimentos'.
29. Ressalte-se, ainda nesse diapasão, que em Decisão no âmbito do já citado MS 35.083/DF (peça 150) , o Ministro Gilmar Mendes cita nominalmente a reclamatória trabalhista em questão (0175500-20.1990.514.0001) para reforçar a impossibilidade de continuidade de pagamento das rubricas de plano econômico.
30. Assim, dada o entendimento pacificado tanto desta Corte de Contas como do STF, tanto em relação à questão material da continuidade da percepção das vantagens de plano econômico quanto à questão das ações trabalhistas, conclui-se que se trata de pagamento indevido, devendo ser interrompido imediatamente. Nesse sentido, o ato merece proposta de julgamento pela ilegalidade e recusa de seu registro.
Ato de Francisco Alves Brasil
31. Conforme exposto anteriormente, verificou-se que foram incluídas três rubricas judiciais referentes a planos econômicos no cálculo dos proventos pela média da EC 41/03, conforme informação do ato Sisac e dos contracheques referentes a 10/2011 (peça 146) e 11/2004 (peça 151) .
32. A análise realizada nos parágrafos 11 a 14 pode ser aproveitada para o caso em comento e, portanto, a inclusão das rubricas judiciais no cálculo da média é irregular e o ato merece proposta de julgamento pela ilegalidade e recusa de seu registro. 
33. Para regularizar a concessão do ex-servidor, faz-se necessário recalcular a média dos vencimentos sem a inclusão das rubricas judiciais de plano econômico.
CONCLUSÃO
34. Em razão do exposto, e tendo em vista o pagamento indevido de rubricas judiciais para Francisca Silva Caldas Dal Molin, Francisco Rodrigues de Farias, Francisco Alves Brasil e Herlinda Santos de Oliveira, seus atos merecem a chancela de ilegais e recusa de seus registros.
35. O ato de Francisco Aparecido pode receber a chancela de legal dado que a rubrica judicial concedida inicialmente não está mais sendo paga.
PROPOSTA DE ENCAMINHAMENTO
36. Ante o exposto, e de conformidade com o preceituado no artigo 71, inciso III, da Constituição Federal c/c os arts. 1º, inciso V, e 39, inciso II, da Lei 8.443/92 e os artigos 1º, inciso VIII, e 260, §§1º e 4º, do Regimento Interno do TCU, propõe-se:
	a) considerar LEGAL e conceder o registro do ato inicial de concessão de aposentadoria de Francisco Aparecido Ferreira (CPF: XXX.471.939-XX) , com a ressalva de que a rubrica judicial concedida inicialmente não está mais sendo paga;
	b) considerar ILEGAIS e recusar o registro dos atos iniciais de concessão de aposentadoria de Francisca Silva Caldas Dal Molin (CPF: XXX.631.041-XX) , Francisco Rodrigues de Farias (CPF: XXX.765.082-XX) , Francisco Alves Brasil (CPF: XXX.231.762-XX) e Herlinda Santos de Oliveira (CPF: XXX.225.602-XX) ;
	c) dispensar a devolução dos valores indevidamente recebidos até a data da ciência pela Fundação Universidade Federal de Rondônia do Acórdão que vier a ser proferido, com base no Enunciado 106 da Súmula da Jurisprudência do TCU;
	d) determinar à Fundação Universidade Federal de Rondônia, com fundamento no art. 45 da Lei 8.443/1992, que:
	d.1) faça cessar os pagamentos decorrentes dos atos impugnados, interrompendo o pagamento de todas as rubricas judiciais referentes a planos econômicos e recalculando o valor dos proventos pela média (EC 41/03) de Francisco Alves Brasil, comunicando ao TCU, no prazo de quinze dias, as providências adotadas, nos termos dos arts. 262, caput, do Regimento Interno do TCU;
	d.2) cadastre novos atos, livres das irregularidades apontadas, nos termos do artigo 262, §2º, do Regimento Interno do TCU;
	d.3) informe aos interessados o teor do Acórdão que vier a ser prolatado, nos termos do artigo 4º, §3º, da Resolução-TCU 170/2004, alertando-os de que o efeito suspensivo proveniente de eventual interposição de recurso junto ao TCU não os exime da devolução dos valores indevidamente percebidos após a notificação, em caso de não provimento desse recurso;
	d.4) encaminhe ao TCU, no prazo de trinta dias, comprovante da data de ciência do teor desta deliberação pelos ex-servidores."
É o relatório.

não há

Procurador Júlio Marcelo de Oliveira.

APOSENTADORIAS. PAGAMENTOS INDEVIDOS DE PARCELAS JUDICIAIS RELATIVAS A PLANOS ECONÔMICOS. IRREGULARIDADE. NEGATIVA DE REGISTROS. LEGALIDADE E REGISTRO DE UM DOS ATOS. CIÊNCIA.

APOSENTADORIA (APOS)

Secretaria de Fiscalização de Pessoal (SEFIP).

Trata-se de atos iniciais de concessão de aposentadorias de Francisca Silva Caldas Dal Molin, Francisco Alves Brasil, Francisco Aparecido Ferreira, Francisco Rodrigues de Farias e Herlinda Santos de Oliveira, servidores inativos da Fundação Universidade Federal de Rondônia (UNIR) .
A Secretaria de Fiscalização de Pessoal (Sefip) propõe a legalidade do ato de Francisco Aparecido Ferreira, tendo em vista que a rubrica judicial concedida inicialmente não está mais sendo paga.
Em relação aos demais, a Sefip propõe a ilegalidade dos atos, em razão de pagamento irregular de vantagens oriundas de sentenças judiciais decorrentes de planos econômicos não absorvidas por posteriores reajustes gerais do funcionalismo.
Conforme definido no Acórdão 2161/2005-TCU-Plenário, de minha relatoria, o pagamento de percentual relativo a plano econômico deferido por sentença judicial deve ser absorvido pelos posteriores reajustes gerais do funcionalismo público, o que não foi observado nos atos de aposentadorias sob apreciação.
Nesses termos, acompanho a instrução transcrita no Relatório, avalizada pelo Parquet, cujos fundamentos incorporo às minhas razões de decidir, e julgo legal o ato de aposentadoria de Francisco Aparecido Ferreira, concedo o seu registro, e ilegais os demais atos de aposentadoria objeto destes autos, negando-lhes registro, sem prejuízo das medidas previstas nos normativos deste Tribunal.
Registro, por fim, que os atos em exame deram entrada neste Tribunal em maio de 2018.
Com essas considerações, voto no sentido de que o Tribunal acolha o Acórdão que submeto à deliberação deste Colegiado.
TCU, Sala das Sessões Ministro Luciano Brandão Alves de Souza, em 1º de dezembro de 2020.
.
WALTON ALENCAR RODRIGUES 
Relator